ACORDAO-COMPLETO-2485136

ACÓRDÃO 2895/2022 ATA 18/2022 - SEGUNDA CÂMARA

VISTOS, relatados e discutidos estes autos referentes à Tomada de Contas Especial instaurada pelo Ministério do Turismo, tendo como responsáveis os Srs. José Eduardo Dourado Chaves, Ana Paula Burjaqui de Carvalho, Guerino Luiz Persico, Núbia Cássia da Silva Marinho e Ana Claudia Feres Sandor, juntamente com a Associação Equipe Chakart, em razão da não comprovação da regular aplicação dos recursos repassados por meio do Convênio 01056/2009 (Siafi 705008) , firmado entre o Ministério do Turismo e Equipe Chakart, tendo por objeto a realização do evento denominado "43º Festival Cultural de Rubiataba" (peça 5) .
ACORDAM os Ministros do Tribunal de Contas da União, reunidos em sessão da 2ª Câmara, ante as razões expostas pelo Relator, em: 
9.1. com fundamento nos arts. 1º, inciso I, 16, inciso III, alínea  "c", § 2º, 19, caput, e 23, inciso III, da Lei 8.443/1992, julgar irregulares as contas dos Srs. José Eduardo Dourado Chaves e Guerino Luiz Persico, das Sras. Ana Paula Burjaqui de Carvalho, Núbia Cássia da Silva Marinho e Ana Claudia Feres Sandor, bem como da empresa Equipe Chakart, e condená-los, solidariamente, ao pagamento da quantia de R$ 100.000,00 (cem mil reais) , atualizada monetariamente e acrescida dos juros de mora, calculados a partir de 02/12/2009 até a data da efetiva quitação, fixando-lhes o prazo de 15 (quinze) dias, para comprovar, perante o Tribunal (art. 214, inciso III, alínea "a", do Regimento Interno/TCU) , o recolhimento da referida quantia ao Tesouro Nacional, nos termos da legislação em vigor;
9.2. autorizar, desde logo, a cobrança judicial da dívida, caso não atendidas as notificações, nos termos do art. 28, inciso II, da Lei 8.443/1992; 
9.3. autorizar, caso requerido, nos termos do art. 26 da Lei 8.443/1992 c/c o art. 217 do Regimento Interno/TCU, o parcelamento da dívida em até 36 (trinta e seis) parcelas mensais e sucessivas, sobre as quais incidirão os correspondentes acréscimos legais (débito: atualização monetária e juros) , esclarecendo aos responsáveis que a falta de pagamento de qualquer parcela importará no vencimento antecipado do saldo devedor, sem prejuízo das demais medidas legais;
9.4. enviar cópia deste Acórdão à Procuradoria da República no Estado de Goiás, com fundamento no art. 16, § 3º, da Lei 8.443/1992 c/c o art. 209, § 7º, do Regimento Interno/TCU, para adoção das medidas cabíveis, bem como ao Ministério do Turismo, para ciência.

Tomada de Contas Especial instaurada pelo Ministério do Turismo, tendo como responsáveis os Srs. José Eduardo Dourado Chaves, Ana Paula Burjaqui de Carvalho, Guerino Luiz Persico, Núbia Cássia da Silva Marinho e Ana Claudia Feres Sandor, juntamente com a Associação Equipe Chakart, em razão da não comprovação da regular aplicação dos recursos repassados por meio do Convênio 01056/2009, firmado entre o Ministério do Turismo e Equipe Chakart, tendo por objeto a realização do evento denominado 43º Festival Cultural de Rubiataba.

Segunda Câmara

Ministério do Turismo.

3. Responsáveis: Ana Claudia Feres Sandor (XXX.915.601-XX); Ana Paula Burjaqui de Carvalho (XXX.800.501-XX); Equipe Chakart (03.181.311/0001-92); Guerino Luiz Persico (XXX.149.731-XX); José Eduardo Dourado Chaves (XXX.774.221-XX); e Núbia Cássia da Silva Marinho (XXX.118.051-XX).

13.1. Ministros presentes: Bruno Dantas (Presidente), Augusto Nardes e Antonio Anastasia.
13.2. Ministro-Substituto convocado: Marcos Bemquerer Costa (Relator).
13.3. Ministro-Substituto presente: André Luís de Carvalho.

MARCOS BEMQUERER

Trata-se da Tomada de Contas Especial instaurada pelo Ministério do Turismo, tendo como responsáveis os Srs. José Eduardo Dourado Chaves, Ana Paula Burjaqui de Carvalho, Guerino Luiz Persico, Núbia Cássia da Silva Marinho e Ana Claudia Feres Sandor, juntamente com a Associação Equipe Chakart, em razão da não comprovação da regular aplicação dos recursos repassados por meio do Convênio 01056/2009 (Siafi 705008) , firmado entre o Ministério do Turismo e a aludida entidade, tendo por objeto a realização do evento denominado "43º Festival Cultural de Rubiataba" (peça 5) .
2.	O ajuste em tela foi firmado no valor de R$ 106.000,00, sendo R$ 100.000,00 à conta do concedente e R$ 6.000,00 referentes à contrapartida do convenente. Teve vigência de 23/9/2009 a 29/1/2010, com prazo para apresentação da prestação de contas em 1/3/2010. Os repasses efetivos da União totalizaram R$ 100.000,00 (peça 9) .
3.	No âmbito do órgão repassador, foram constatadas diversas irregularidades na prestação de contas, as quais impossibilitaram a comprovação da execução física integral do objeto pactuado, a exemplo de inconsistências entre os shows declarados e aqueles previstos ou posteriormente informados como contratados, bem como ausência de fotografias e de outros documentos demonstrativos da realização dos shows previstos, ensejando a correspondente rejeição da prestação de contas, conforme evidenciado no Parecer Técnico à peça 53. Sob a perspectiva da execução financeira, a documentação também foi reprovada, visto que houve a contratação única de empresa para a realização de todas as etapas do evento, quando as contratações dos artistas deveriam ocorrer de forma direta ou por meio de empresário exclusivo, sem intermediação (peça 39) .
4.	Diante desses fatos, a Controladoria-Geral da União emitiu certificado pela irregularidade das contas (peça 77) e o Ministro de Estado do Turismo atestou haver tomado conhecimento desta conclusão (peça 79) .
5.	No âmbito do TCU, a Secretaria de Controle Externo de Tomada de Contas Especial - Secex/TCE promoveu a citação dos responsáveis acima nominados, instando-os a se manifestarem acerca das ocorrências constatadas no feito, quais sejam: "a não comprovação da execução física do objeto do convênio" e a "ausência de comprovação de que as empresas que não detinham direitos de exclusividade, contratadas irregularmente por inexigibilidade, pagaram o cachê de bandas ou cantores que realizaram o evento".
6.	Realizadas as devidas citações, os responsáveis deixaram transcorrer in albis o prazo que lhes foi concedido, caracterizando a sua revelia. Diante disso, a Unidade Técnica discorre sobre a validade das citações, as condições de procedibilidade desta TCE e a completa ausência de elementos de defesa capazes de alterar as conclusões a que chegou o Controle Interno, razão pela qual propõe, em pareceres concordantes, considerar revéis os responsáveis, julgar irregulares as suas contas, condenando-os solidariamente ao pagamento do débito apurado nos autos, dentre outras providências de praxe (peças 119, 120 e 121) . Registra, ainda, a ocorrência da prescrição da pretensão punitiva, motivo pelo qual deixa de propor a aplicação de sanção.
7.	O Ministério Público junto ao TCU, representado pelo Subprocurador-Geral Paulo Soares Bugarin, manifesta-se em consonância com o encaminhamento supra (peça 122) .
	É o Relatório.

não há

Subprocurador-Geral Paulo Soares Bugarin.

TOMADA DE CONTAS ESPECIAL. AUSÊNCIA DE DOCUMENTAÇÃO HÁBIL PARA COMPROVAR A BOA E REGULAR APLICAÇÃO DOS VALORES RECEBIDOS. CITAÇÃO. REVELIA. CONTAS IRREGULARES. DÉBITO. PRESCRIÇÃO DA PRETENSÃO PUNITIVA.

TOMADA DE CONTAS ESPECIAL (TCE)

Secretaria de Controle Externo de Tomada de Contas Especial (SecexTCE).

Trago à apreciação deste Colegiado a Tomada de Contas Especial instaurada pelo Ministério do Turismo contra a Associação Equipe Chakart e seus administradores, Srs. José Eduardo Dourado Chaves, Ana Paula Burjaqui de Carvalho, Guerino Luiz Persico, Núbia Cássia da Silva Marinho e Ana Claudia Feres Sandor, em face de irregularidades detectadas na prestação de contas relativa ao Convênio 01056/2009 (Siafi 705008) , destinado à execução do evento denominado "43º Festival Cultural de Rubiataba".
2.	Conforme visto no Relatório precedente, o Ministério do Turismo transferiu R$ 100.000,00 para a Associação Equipe Chakart com vistas a realizar o "43º Festival Cultural de Rubiataba". No entanto, a prestação de contas apresentada na fase interna da TCE contém irregularidades que impediram a sua aprovação pelo Repassador, como a falta de elementos capazes de comprovar a efetiva realização dos shows idealizados, bem assim a ausência de documentação fiscal comprovando os cachês pagos aos artistas, os quais deveriam ser contratados diretamente ou por meio de seus representantes exclusivos, o que não ocorreu na espécie.
3.	Além dessas irregularidades, já suficientes para a reprovação da prestação de contas, cabe registrar ainda, apenas a título de conhecimento, a existência de ação civil pública por improbidade administrativa em face de todos os responsáveis desta TCE, proposta pelo Ministério Público Federal (peça 37) , na qual se evidencia a instituição da Equipe Chakart originariamente apenas como entidade promovedora do kartismo em geral (esporte de corrida de kart) , tendo passado por mudança em seus estatutos às vésperas da celebração de convênios com o Ministério do Turismo, no final de 2008, possibilitando-a ser então beneficiária de cerca de R$ 1.100.000,00 em recursos desse órgão.
4.	Demais disso, a ação também detalha a falta de consecução dos objetivos pactuados e da comprovação de execução dos objetos, incluindo este festival em Rubiataba, bem como pormenoriza as ligações de parentesco existentes entre as empresas MR Eventos, Transportes e Serviços Ltda. e LBS Eventos e Consultoria Ltda., a indicar fraude na execução dos ajustes, com simulação de processos seletivos por parte da Equipe Chakart em todos os convênios nos quais atuou.
5.	Nesse tocante, observa-se que  a prestação de contas ora apresentada denota, de fato, ter a referida empresa sido "montada" apenas para buscar satisfazer formalmente as exigências do órgão repassador, tanto que, no documento de peça 46, a Associação se defende afirmando que participaram de processo licitatório as empresas MR Eventos, Transporte e Serviços Ltda., Oficina de Eventos Aparecido e Explosão 2000 Promoções e Eventos Ltda., porém, no contrato apresentado para dar suporte ao pagamento à vencedora (MR Eventos) , logo em seu cabeçalho se faz menção à contratada LBS Eventos e Consultoria Ltda. (peça 33, p. 1) , e  não MR Eventos.
6.	Outra constatação passível de ser feita a partir da documentação apresentada é a de que a Sra. Ana Paula Burjaqui de Carvalho, uma das responsáveis da Equipe Chakart pela gestão dos recursos públicos repassados pelo Ministério do Turismo, também atuou no oferecimento de propostas para aparentar a competitividade do certame, na condição de representante legal da empresa Explosão 2000 Promoções e Eventos Ltda. (peça 34, p. 9) , fato que corrobora a convicção de simulação de procedimento licitatório e de mera montagem de documentação para cumprimento de formalidades perante o Repassador.
7.	De concreto, o que se tem é a falta de elementos capazes de comprovar a efetiva realização do evento pactuado, aliada a uma documentação frágil, além de falha, sem qualquer suporte contratual entre a empresa destinatária dos recursos (MR Eventos) e os artistas supostamente contratados, impedindo-se concluir pela correta destinação dos recursos públicos repassados.
8.	Por último, acrescento que, no caso em exame, nos termos do paradigmático Acórdão 1441/2016-TCU-Plenário (relator Ministro Benjamin Zymler, redator Ministro Walton Alencar Rodrigues) , que estabeleceu o entendimento de que o Tribunal está subordinado ao prazo decenal de prescrição indicado no art. 205 do Código Civil, ocorreu a prescrição sancionatória, uma vez que o prazo final para apresentação da prestação de contas se deu em 1º/3/2010 e o ato de ordenação de citação ocorreu em 26/6/2020 (peça 84) .
9.	Nesse contexto, ante a revelia dos responsáveis e as considerações acima expendidas, cabe julgar irregulares as contas dos responsáveis, sem aplicação de multa, ante o transcurso do prazo decenal reconhecido por este Tribunal como inviabilizador da imposição de sanção, adotando-se as demais providências de praxe.
	Ante o exposto, voto por que seja adotada a Deliberação que ora submeto a este Colegiado.
TCU, Sala das Sessões, em 7 de junho de 2022.
MARCOS BEMQUERER COSTA
Relator